【裁判字號】    95,訴,3262
【裁判日期】    951114
【裁判案由】    損害賠償
【裁判全文】
臺灣高雄地方法院民事判決              95年度訴字第3262號
原    告  甲○○
被    告  乙○○
          丙○○
上列當事人間損害賠償事件，經本院於民國95年10月31日言詞辯
論終結，判決如下：
    主      文
原告之訴及假執行之聲請均駁回。
訴訟費用由原告負擔。
    事實及理由
一、原告起訴主張：伊為「翰林世家」大廈第6 屆住戶管理委員
    會之主任委員，前曾對被告丙○○提起請求將翰林世家第6
    屆住戶管理委員會所有資料及印信等返還予伊之民事訴訟，
    並經鈞院93年度訴字第2544號予以審理，而被告丙○○於民
    國94年6 月13日邀請被告乙○○出庭為證，詎料被告乙○○
    竟於作證時為不實之證稱而詆毀伊「當了主任委員一年半，
    發了十幾份公文，把大樓搞的亂七八糟」、「專門鑽法律漏
    洞」等語，而嚴重妨害伊之名譽人格權，而被告丙○○既係
    邀請被告乙○○前來作證之人，其自與之共同侵害伊之名譽
    ，爰依民法第18條、第195 條、第185 條、第188 條求為判
    決被告應連帶給付原告精神慰撫金新台幣（下同）200,000
    元及自起訴狀繕本送達之翌日起至清償日止按年息5 ％計算
    之利息，並應於民事判決確定後10日內以每字尺寸約0.5 公
    分四方大小字體於中國時報第一版刊頭下登報向原告道歉2
    天，且願供擔保請准宣告假執行。
二、被告乙○○、丙○○則以：被告乙○○係於法庭作證時針對
    案情為陳述，其主觀上並無損害原告名譽之故意，且當時說
    原告「鑽法律漏洞」之意思是指「原告懂一些法律，所以一
    直亂告，鑽法律漏洞，浪費司法資源，可是原告每個字都要
    斤斤計較，曲解意思」，而被告丙○○邀請被告乙○○前來
    作證，其目的僅在陳述案情事實，並無授意被告乙○○為虛
    偽不實陳述或詆毀原告之故意等語為辯，並聲明求為判決駁
    回原告之訴及假執行之聲請。
三、兩造不爭執之事實：
    原告為「翰林世家」大廈第6 屆住戶管理委員會之主任委員
    ，前曾對被告丙○○提起請求將翰林世家第6 屆住戶管理委
    員會所有資料及印信等返還予伊之民事訴訟，並經本院93年
    度訴字第2544號予以審理，而被告乙○○於94年6 月13日經
    傳喚出庭為證時乃證稱原告「當了主任委員一年半，發了十
    幾份公文，把大樓搞的亂七八糟」、「專門鑽法律漏洞」等
    語。
四、本件經整理並協議簡化爭點後為：(一)被告乙○○之行為是否
    構成對原告名譽之侵權行為？(二)被告丙○○是否構成共同侵
    權？ 茲就各項爭點審究如次：
  (一)按不法侵害他人之名譽者，被害人雖非財產上之損害，亦得
    請求賠償相當之金額，並得請求為回復名譽之適當處分，民
    法第195 條定有明文。而『名譽』為個人在社會上享有一般
    人對其品德、聲望或信譽等所加之評價，屬於個人在社會上
    所受之價值判斷。因此名譽有無受損害，應以社會上對其評
    價是否貶損為斷」、「因過失不法侵害他人之權利者，原則
    上皆成立侵權行為，侵權行為人之行為，除有阻卻違法之事
    由外，概屬不法，更不因侵權行為人同時為被害人而免責」
    ，最高法院著有90年度台上字第1814號、72年度台上字第14
    69號分別著有裁判意旨可資參照。是當事人行為足以使他人
    在社會上之評價受到貶損，如其為故意或過失，則除其得證
    明有阻卻違法之事由存在外，自均可構成侵權行為而應負賠
    償之責。
  (二)本件被告乙○○固曾於上開返還資料等事件審理作證時向法
    官陳稱：「（原告）當了主任委員一年半，發了十幾份公文
    ，把大樓搞的亂七八糟」、「原告專門鑽法律漏洞」等語，
    然被告為上開陳述之本案係原告主張將其罷免並重新選任主
    委之「翰林世家」第6 屆住戶臨時大會之組成不合法律規定
    而皆為無效，從而起訴請求本件被告丙○○應將「翰林世家
    」第6 屆住戶管理委員會所有資料及印信等返還於原告之訴
    ，而被告乙○○為「翰林世家」之區分所有權人，因其係當
    時之代理主委而由本院依職權（見該卷內94年5 月24日審理
    單）傳喚其出庭作證以說明「翰林世家」第6 屆住戶第3 次
    臨時會之召開狀況，另原告於遭罷免並改選後，確曾再以該
    大廈主任委員之名義而多次向主管機關高雄縣政府提出改選
    無效聲明（該卷第367-370 頁）及發函（該卷第329 頁），
    並以此對被告2 人多次寄發存證信函（該卷第14、56、134
    、327 、371 頁）且對全體住戶發出公告（該卷第326 、33
    2 頁），致該大廈管委會因無法正常運作而須由住戶連署召
    開緊急臨時住戶大會及第7 屆第1 次臨時住戶大會以為處理
    （該卷第132 、133 、347-357 頁），又被告乙○○在當次
    之作證中，該事件之準備程序筆錄除其所言有關推選主委之
    過程外，其所言之系爭「把大樓搞的亂七八糟」、「專門鑽
    法律漏洞」等語並未經記載在筆錄內（該卷第314 頁）等情
    ，業經本院調卷核閱屬實，是被告乙○○為上開陳述後，承
    辦法官因認此與該案無關而不予贅載，而其他在場之書記官
    、通譯亦僅是在場執行紀錄及翻譯公務之人，則以在場聽聞
    者盡係長期聽取訟爭當事人爭執之公務人員，其等對此慣常
    之爭執本不會加以置喙或為傳播，而該筆錄亦因未加記載而
    無侵害原告名譽之虞，被告乙○○所為在當時自因無流入外
    界供人見聞而不可能造成社會一般人因此對之為評價所致之
    品德、聲望而有貶損者，且該言論衡之亦未特別粗鄙，其陳
    述在客觀上尚難認會對原告之名譽所為評價造成何等之貶損
    ，況縱認被告乙○○所言業對原告之名譽造成些許之損害，
    惟言論自由為憲法價值，尤其在涉及公共議題之討論時，言
    論自由之保障應給予最大限度維護，此觀諸司法院大法官會
    議第509 號解釋之「言論自由為人民之基本權利，憲法第11
    條有明文保障，國家應給予尊重及最大限度之維護，俾人民
    得以實現自我、溝通意見、追求真理及監督各種政治或社會
    活動之功能得以發揮」等語自明，再者，當公共議題領域之
    探討觸及名譽權法益之衝突而應予衡量調整時，源於表現自
    由憲法價值之言論自由，在基本人權清單中原具有優越性地
    位而應為制度性之保障，其在司法審判上無論其為民事或刑
    事，亦均不得逾此基本權之核心領域，故關於公共議題之言
    論，應先被推定為正當合法權利之行使，此乃合憲性解釋之
    當然結果，是當言論自由有侵害名譽權之虞時，即應就侵權
    行為之違法性為一定程度之調整，而刑法關於誹謗罪之免責
    事由即違法阻卻事由之規定旨在折衷保護名譽及言論自由，
    是屬開放概念之名譽之侵害是否構成「不法」，基於法律秩
    序之統一性，為利益權衡之判斷時，刑法之該免責事由亦應
    予以列入，換言之，該免責事由於民事侵權行為責任方面亦
    同有阻卻不法之效果而得予援用，故對於可受公評之公共議
    題，行為人有相當理由確信其為真實而出於善意為適當之評
    論者，其即得直接或間接援引此項基本人權為正當權利之行
    使以阻卻不法而免責，今原告於本院93年度訴字第2544號請
    求之原因事實既然與其能否擔任主委與否有關，而主委乙職
    係代表公寓大廈管理委員會負責公寓大廈之公共事務，則雙
    方所攻防之「翰林世家」第6 屆住戶第3 次臨時會是否合法
    自與多數住戶之公共利益有關，而原告亦確有多次發函爭執
    會議合法性之舉，且並對被告迭為禁止其等行使主委職權之
    催告及佈告，致該大廈並須因此緊急召集臨時住戶大會加以
    解決，故被告乙○○因本院傳喚使之到庭說明「翰林世家」
    第6 屆住戶第3 次臨時會之開會情況時，其對於原主委之人
    格、行事方法所為之個人看法本屬對於可受公評之事為意見
    之陳述，且原告因本於訴訟上之權利多次爭執住戶臨時會之
    合法性而已造成當時必須代理主委之被告乙○○困擾，故其
    對原告為「鑽法律漏洞」之評價即可能係因認為原告懂一些
    法律故而一直提訟而言，其作證所言自非出於誹謗之惡意，
    其自亦得受言論自由之基本人權保障而阻卻不法，對原告縱
    得受有之損害即得免責，被告乙○○所為之上開證述自尚不
    符侵權行為之構成要件而無庸負損害賠償之責任。
  (三)被告乙○○所為並未對原告之名譽造成何等客觀上之貶損且
    亦無不法性及侵害原告名譽之故意，已如上述，則被告乙○
    ○所為既與民法第184 條規定之構成要件不符，且其依上述
    係由本院依職權所傳喚而非原告所指述之係被告丙○○自行
    邀同到庭作證，而原告亦未證明被告乙○○所言係先與被告
    丙○○先行勾串而為，被告丙○○當然無構成共同侵權行為
    之餘地，原告主張尚無足採。
五、綜上所述，從而原告依民法第18條、第195 條、第185 條、
    第188 條求為判決被告應連帶給付精神慰撫金200,000 元及
    其遲延利息，並應登報道歉以回復名譽為無理由，應予駁回
    ，而原告之訴既經駁回，所為假執行之聲請亦失所附麗，亦
    應併予駁回之。
六、兩造其餘攻擊防禦方法，經核均於本件之判斷無影響，於茲
    不贅。
七、據上論結，原告之訴為無理由，依民事訴訟法第78條判決如
    主文。
中    華    民    國    95    年    11    月    14    日
         民事第四庭    審判長法  官  黃宏欽
                             法  官  古振暉
                             法  官  黃宣撫
以上證明與原本無異。
如不服本判決，應於判決送達後20日內向本院提出上訴狀並表明
上訴理由，如於本判決宣示後送達前提起上訴者，應判決送達後
10日內補提上訴理由書（須附繕本）。
中    華    民    國    95    年    11    月    15    日
                             書記官  王美玲


司法院資訊處製作；財團法人民間司法改革基金會備份。
